---
title: "Satisfacción y Productividad Laboral"
subtitle: "¿Cuánto explica la satisfacción laboral la productividad real?"
author: "Patricia Angulo · Pía Fuentes · Martín Salazar · Benjamín Veliz"
date: "Junio 2026"
output:
  html_document:
    toc: true
    toc_float: true
    toc_depth: 3
    theme: flatly
    highlight: tango
    number_sections: true
---

```{r setup, include=FALSE}
knitr::opts_chunk$set(
  echo    = TRUE,
  message = FALSE,
  warning = FALSE,
  fig.align = "center",
  fig.width = 8,
  fig.height = 5
)
```

---

# Introducción

El uso de redes sociales forma parte del cotidiano de trabajadores y estudiantes. Existe la
percepción generalizada de que mayor tiempo en redes sociales implica menor productividad.
Este proyecto busca cuantificar esa relación mediante un modelo de regresión lineal múltiple
(MLR), y compararlo con un árbol de decisión como segundo modelo de referencia.

**Variable objetivo (Y):** `actual_productivity_score` — productividad real del individuo,
medida en una escala continua. Se eligió esta variable por sobre `perceived_productivity_score`
porque refleja el output real del individuo, independiente de su estado de ánimo o autoestima.
Ambas variables tienen una correlación de r > 0.9, pero la productividad real es más relevante
para la toma de decisiones organizacionales.

**Pregunta central:** ¿Qué variables predicen mejor la productividad real, y con qué magnitud?

**Decisión que apoya el análisis:** ¿Vale la pena intervenir en la satisfacción laboral para
mejorar la productividad, en lugar de restringir el uso de redes sociales?

---

# Objetivos del Proyecto

## Objetivos propuestos

El proyecto fue planteado con tres niveles de entregables:

### Must accomplish (obligatorios)

1. **Preprocesamiento y selección de variables:** Imputar valores faltantes, codificar variables categóricas e identificar predictores relevantes mediante análisis de correlaciones. *Completado.*

2. **Ajustar un modelo de regresión lineal múltiple:** Entrenar un MLR sobre datos de entrenamiento (split 80/20) con las variables seleccionadas. *Completado.*

3. **Interpretar coeficientes y evaluar desempeño:** Reportar coeficientes, p-values, intervalos de confianza al 95%, R², RMSE y MAE sobre el conjunto de prueba.  *Completado.*

### Expected objectives (esperados)

1. **Evaluar supuestos de la regresión lineal:** Verificar linealidad, homocedasticidad, normalidad de residuos y observaciones influyentes mediante gráficos diagnósticos. *Completado — leve desviación en colas del Q-Q Plot, no crítica.*

2. **Identificar variables con mayor impacto:** Determinar qué predictores explican mejor la productividad real. *Completado — `job_satisfaction_score` es el predictor dominante (r = 0.81).*

3. **Comparar con un modelo benchmark:** Evaluar el MLR contra un modelo nulo y un árbol de decisión (rpart). *Completado.*

### Desired objectives (deseados)

1. **Comparar productividad percibida vs real:** Evaluar si los mismos predictores funcionan igual para ambas variables dependientes. *Completado — se verificó que `perceived_productivity_score` y `actual_productivity_score` tienen r > 0.9. `perceived` fue descartada como predictor por multicolinealidad extrema.*

2. **Comparar con otros métodos predictivos simples:** Entrenar un árbol de decisión (rpart) con los mismos predictores y comparar métricas. *Completado — el árbol obtiene RMSE = 1.061, prácticamente idéntico al MLR (RMSE = 1.065).*

---

# Datos

## Dataset

Se utilizó el dataset **Social Media vs Productivity** obtenido de Kaggle
([enlace](https://www.kaggle.com/datasets/mahdimashayekhi/social-media-vs-productivity)),
que contiene aproximadamente 30.000 registros simulando comportamientos relacionados con el
uso de redes sociales, hábitos y productividad individual.

**Nota importante:** El análisis exploratorio reveló que el dataset es de **origen sintético**
— las variables fueron generadas artificialmente, lo que limita la validez externa de los
resultados. Esta limitación se discute en la sección de conclusiones.

## Instalación y carga de paquetes

```{r paquetes}
# Instalar paquetes si no están disponibles
if (!require(Metrics))    install.packages("Metrics")
if (!require(rpart))      install.packages("rpart")
if (!require(rpart.plot)) install.packages("rpart.plot")

library(Metrics)
library(rpart)
library(rpart.plot)
```

## Carga de datos

```{r carga}
# Carga el dataset desde el archivo .RData del proyecto
# (este archivo ya contiene el dataset social_media_vs_productivity en el entorno)
load(".RData")

# Renombramos a "bd" para usar a lo largo del notebook
bd <- social_media_vs_productivity
```

## Exploración inicial

```{r exploracion}
# Dimensiones del dataset
cat("Filas:", nrow(bd), "| Columnas:", ncol(bd), "\n")

# Primeras 6 filas
head(bd)

# Conteo de valores faltantes por columna
na_counts <- colSums(is.na(bd))
na_counts[na_counts > 0]
```

---

# Preprocesamiento

## Imputación de valores faltantes

```{r imputacion}
# Reemplaza NA en variables numéricas con la media de cada columna
bd[] <- lapply(bd, function(x) {
  if (is.numeric(x)) {
    x[is.na(x)] <- mean(x, na.rm = TRUE)
  }
  return(x)
})

# Verificación: no deben quedar NAs en columnas numéricas
cat("NAs restantes en columnas numéricas:",
    sum(sapply(bd[, sapply(bd, is.numeric)], is.na)), "\n")
```

## Análisis exploratorio de correlaciones

Antes de seleccionar variables, calculamos la correlación de todas las variables numéricas
con la variable dependiente. Este paso es fundamental para justificar la selección de predictores.

```{r correlaciones, fig.height=6}
vars_numericas <- c("actual_productivity_score", "perceived_productivity_score",
                    "job_satisfaction_score", "stress_level", "sleep_hours",
                    "work_hours_per_day", "number_of_notifications",
                    "days_feeling_burnout_per_month", "weekly_offline_hours",
                    "screen_time_before_sleep", "breaks_during_work")

mat_cor <- cor(bd[, vars_numericas], use = "complete.obs")

# Extraemos la correlación de cada variable con actual_productivity_score
cor_con_y <- sort(mat_cor[, "actual_productivity_score"], decreasing = TRUE)
cor_con_y <- cor_con_y[names(cor_con_y) != "actual_productivity_score"]

# Visualización
par(mar = c(5, 14, 3, 2))
barplot(
  cor_con_y,
  horiz    = TRUE,
  las      = 1,
  col      = ifelse(abs(cor_con_y) > 0.1, "#065A82", "#CBD5E1"),
  main     = "Correlación con actual_productivity_score",
  xlab     = "Coeficiente de correlación (r)",
  xlim     = c(-0.1, 1)
)
abline(v = 0, lty = 2, col = "gray50")
```

**Hallazgo clave:** Solo `job_satisfaction_score` (r = 0.81) y `perceived_productivity_score`
(r = 0.90) tienen correlación relevante con la productividad real. El resto de variables,
incluyendo `daily_social_media_time`, tiene |r| < 0.02 — señal clara de origen sintético del
dataset. `perceived_productivity_score` fue descartada como predictor por multicolinealidad
extrema (r > 0.9 con Y).

## Codificación de variable categórica

```{r dummy}
# Al probar job_type completo como factor, solo la categoría "Unemployed" resultó
# estadísticamente significativa. Por esto creamos una dummy binaria más parsimoniosa.
bd$es_desempleado <- ifelse(bd$job_type == "Unemployed", 1, 0)

cat("Distribución de es_desempleado:\n")
table(bd$es_desempleado)
```

## División train / test

```{r split}
set.seed(123)  # Semilla para reproducibilidad

idx   <- sample(1:nrow(bd), size = 0.8 * nrow(bd))
train <- bd[idx, ]
test  <- bd[-idx, ]

cat("Train:", nrow(train), "filas | Test:", nrow(test), "filas\n")
```

**Justificación del split 80/20:** Con 30.000 registros, el 20% de prueba (6.000 obs.)
es suficiente para obtener estimaciones estables de RMSE y MAE, sin sacrificar datos de
entrenamiento.

---

# Modelos

## Modelo 1: Regresión Lineal Múltiple (MLR)

La regresión lineal múltiple asume una relación lineal entre los predictores y la variable
dependiente. Es el modelo principal por su alta interpretabilidad: cada coeficiente indica
el cambio esperado en productividad por cada unidad de cambio en el predictor, manteniendo
los demás constantes.

$$\hat{Y} = \beta_0 + \beta_1 \cdot \text{job\_satisfaction\_score} + \beta_2 \cdot \text{es\_desempleado} + \varepsilon$$

```{r mlr}
modelo_mlr <- lm(actual_productivity_score ~ job_satisfaction_score +
                   es_desempleado, data = train)

summary(modelo_mlr)
```

### Intervalos de confianza al 95%

```{r ic}
confint(modelo_mlr, level = 0.95)
```

**Interpretación de coeficientes:**

- **`job_satisfaction_score` (β = 0.725, p < 2×10⁻¹⁶):** Cada punto adicional de
  satisfacción laboral se asocia con un aumento de 0.725 puntos en productividad real.
  Este es el predictor dominante del modelo.

- **`es_desempleado` (β = 0.040, p = 0.028):** Las personas desempleadas tienen, en
  promedio, 0.040 puntos más de productividad reportada que quienes tienen empleo,
  controlando por satisfacción laboral. El efecto es pequeño pero estadísticamente
  significativo.

### Verificación de supuestos

Los supuestos se verifican sobre una muestra de 500 observaciones para legibilidad de
los gráficos. El modelo completo tiene 24.000 puntos, lo que hace ilegibles los plots.

```{r supuestos, fig.height=6, fig.width=9}
set.seed(123)
datos_pequeños <- train[sample(nrow(train), 500), ]

modelo_muestra <- lm(actual_productivity_score ~ job_satisfaction_score +
                       es_desempleado, data = datos_pequeños)

par(mfrow = c(2, 2))
plot(modelo_muestra)
par(mfrow = c(1, 1))
```

**Interpretación de los gráficos diagnósticos:**

1. **Residuals vs Fitted:** Los residuos se distribuyen aleatoriamente alrededor de cero
   sin patrón curvo. Linealidad y homocedasticidad se cumplen razonablemente.

2. **Q-Q Plot:** Los puntos siguen la línea diagonal en la zona central, con leve desviación
   en las colas (residuos leptocúrticos). Con n = 30.000, el Teorema Central del Límite
   mitiga este efecto.  Leve desviación, no crítica.

3. **Scale-Location:** Línea roja aproximadamente horizontal. Homocedasticidad adecuada.

4. **Residuals vs Leverage:** Tres observaciones con leverage moderado (~0.10), ninguna
   supera la distancia de Cook crítica. No hay observaciones influyentes problemáticas.

### Métricas en test

```{r metricas_mlr}
pred_mlr <- predict(modelo_mlr, newdata = test)

rmse_mlr <- rmse(test$actual_productivity_score, pred_mlr)
mae_mlr  <- mae(test$actual_productivity_score,  pred_mlr)

cat("RMSE MLR:", round(rmse_mlr, 4), "\n")
cat("MAE  MLR:", round(mae_mlr,  4), "\n")
```

---

## Modelo 2: Árbol de Decisión (rpart)

El árbol de decisión particiona el espacio de predictores en regiones y predice la media
de Y en cada región. No asume linealidad, lo que lo hace útil como benchmark: si el árbol
supera ampliamente al MLR, indicaría relaciones no lineales que el MLR no captura.

```{r arbol}
modelo_arbol <- rpart(
  actual_productivity_score ~ job_satisfaction_score + es_desempleado,
  data    = train,
  method  = "anova",       # Regresión (Y continua)
  control = rpart.control(cp = 0.001)
)

# Tabla de complejidad: muestra el error de validación cruzada por nivel de poda
printcp(modelo_arbol)
```

### Poda del árbol

```{r poda, fig.height=5}
# Selecciona el cp que minimiza el error de validación cruzada
cp_optimo <- modelo_arbol$cptable[which.min(modelo_arbol$cptable[, "xerror"]), "CP"]
cat("CP óptimo:", cp_optimo, "\n")

# Poda para evitar sobreajuste
modelo_arbol_podado <- prune(modelo_arbol, cp = cp_optimo)

rpart.plot(modelo_arbol_podado, type = 4, extra = 101,
           main = "Árbol de Decisión Podado — actual_productivity_score")
```

**Observación importante:** El árbol utilizó únicamente `job_satisfaction_score` en sus
particiones — `es_desempleado` no fue seleccionada. Esto refuerza que `job_satisfaction_score`
es el predictor dominante.

```{r metricas_arbol}
pred_arbol <- predict(modelo_arbol_podado, newdata = test)

rmse_arbol <- rmse(test$actual_productivity_score, pred_arbol)
mae_arbol  <- mae(test$actual_productivity_score,  pred_arbol)

cat("RMSE Árbol:", round(rmse_arbol, 4), "\n")
cat("MAE  Árbol:", round(mae_arbol,  4), "\n")
```

---

## Baseline (Modelo Nulo)

El modelo nulo predice siempre la media de Y del conjunto de entrenamiento. Es el piso
mínimo que cualquier modelo debe superar para ser útil.

```{r baseline}
baseline      <- rep(mean(train$actual_productivity_score), nrow(test))
rmse_baseline <- rmse(test$actual_productivity_score, baseline)
mae_baseline  <- mae(test$actual_productivity_score,  baseline)

cat("RMSE Baseline:", round(rmse_baseline, 4), "\n")
cat("MAE  Baseline:", round(mae_baseline,  4), "\n")
```

---

# Resultados y Comparación

## Tabla comparativa

```{r tabla_comparativa}
resultados <- data.frame(
  Modelo  = c("Baseline (modelo nulo)", "Árbol de decisión (rpart)", "MLR"),
  RMSE    = round(c(rmse_baseline, rmse_arbol, rmse_mlr), 4),
  MAE     = round(c(mae_baseline,  mae_arbol,  mae_mlr),  4),
  `Reducción RMSE vs Baseline` = paste0(
    round((1 - c(rmse_baseline, rmse_arbol, rmse_mlr) / rmse_baseline) * 100, 1), "%"
  )
)

print(resultados, row.names = FALSE)
```

## Gráfico comparativo

```{r grafico_comparativo, fig.height=5}
modelos <- c("Baseline", "Árbol", "MLR")
rmses   <- c(rmse_baseline, rmse_arbol, rmse_mlr)
colores <- c("#CBD5E1", "#1C7293", "#02C39A")

bp <- barplot(
  rmses,
  names.arg = modelos,
  col       = colores,
  main      = "Comparación RMSE — test set (n = 6.000)",
  ylab      = "RMSE",
  ylim      = c(0, max(rmses) * 1.25),
  border    = NA
)

text(x      = bp,
     y      = rmses + 0.04,
     labels = round(rmses, 3),
     cex    = 1.0,
     font   = 2)

legend("topright",
       legend  = modelos,
       fill    = colores,
       border  = NA,
       bty     = "n")
```

---

# Conclusiones

## Hallazgos principales

1. **La satisfacción laboral es el único predictor robusto** de la productividad real en
   este dataset (β = 0.725, p < 2×10⁻¹⁶, r = 0.81). Cada punto adicional de satisfacción
   laboral se asocia con un aumento de 0.725 puntos de productividad real.

2. **El tiempo en redes sociales no tiene efecto robusto** sobre la productividad
   (|r| < 0.02). No fue posible incluirlo como predictor significativo en el modelo final.

3. **El MLR y el árbol de decisión tienen prácticamente el mismo error** (RMSE 1.065 vs
   1.061), lo que confirma que la relación entre satisfacción laboral y productividad es
   esencialmente lineal. El modelo más simple e interpretable es suficiente.

4. Ambos modelos reducen el RMSE en un **~40% respecto al baseline**, validando que las
   variables seleccionadas aportan poder predictivo real.

## Limitaciones

- **Dataset sintético:** Las variables fueron generadas artificialmente, lo que limita la
  validez externa de los resultados. El patrón de correlaciones casi nulas entre la mayoría
  de variables y la productividad es una señal clara de esto.

- **Un solo predictor dominante:** El modelo depende casi exclusivamente de
  `job_satisfaction_score`. En datos reales, se esperaría un conjunto más diverso de
  predictores significativos.

- **Leve incumplimiento de normalidad:** Los residuos presentan colas más pesadas de lo
  normal (leptocurtosis), aunque no crítico dado el tamaño muestral.

## Recomendación

Con base en los resultados, **intervenir en la satisfacción laboral tiene mayor impacto
esperado sobre la productividad que restringir el uso de redes sociales**. Esta conclusión
debe replicarse con datos observacionales reales antes de tomar decisiones organizacionales,
dado el origen sintético del dataset utilizado.

---

*EII 4220 Introducción a la Ciencia de Datos — Pontificia Universidad Católica de Valparaíso*  
*Junio 2026*
